【裁判字號】    98,上易,136
【裁判日期】    981201
【裁判案由】    分割共有物
【裁判全文】
臺灣高等法院臺南分院民事判決         98年度上易字第136號
上  訴  人  乙○○
視同上訴人  戊○○
            甲○○
上列三人共同
訴訟代理人  楊漢東    律師
複  代理人  羅振宏    律師
視同上訴人  庚○○    住嘉義縣水上鄉中庄村中庄18號
            辛○○    住嘉義縣水上鄉中庄村中庄18之1號
            壬○○○  住高雄市○○區○○里○○街51巷5號
                        8樓
            丁○○    住臺中縣太平市○○○街8巷16號
            丙○○    住南投縣水里鄉頂崁村圳頭巷33之9號
被  上訴人  己○○    住嘉義縣水上鄉中庄村中庄1號之18
上列當事人間因分割共有物事件，上訴人對於中華民國97年5月
19日臺灣嘉義地方法院第一審判決（97年度訴字第495號）提起
上訴，本院於98年11月17日言詞辯論終結，判決如下：
    主  文
原判決除確定部分外廢棄。
上開廢棄部分，兩造共有坐落嘉義縣水上鄉○○○段二四七之一
地號土地，地目建、面積一二五二平方公尺，分割如附圖所示：
編號Ａ部分、面積二九四平方公尺，分歸上訴人辛○○取得；編
號Ｂ部分、面積三一三平方公尺，分歸被上訴人己○○取得；編
號Ｃ部分、面積三三二平方公尺，分歸上訴人戊○○、甲○○、
壬○○○、丁○○、丙○○、乙○○取得，並保持公同共有；編
號Ｄ部分，面積三一三平方公尺，分歸上訴人庚○○取得。
第一審（除確定部分外）及第二審訴訟費用由兩造按附表所示比
例負擔。
    事  實  及  理  由
一、程序事項：
  (一)、按共有物之分割，於共有人全體有法律上之利害關係，須
      共有人全體始得為之，故請求分割共有物之訴，屬於民事
      訴訟法第56條第1項所稱訴訟標的，對於共同訴訟之各人
      必須合一確定者，共同訴訟人甲對於第二審判決提起上訴
      ，係為有利益於共同訴訟人乙之行為，自應列共同訴訟人
      乙亦為上訴人（最高法院42年台上字第318號判例參照）
      。查本件分割共有物訴訟經原審判決後，雖由上訴人提起
      上訴，惟被上訴人提起本件分割共有物訴訟，其訴訟標的
      對於共同被告必須合一確定，而上訴人乙○○提起上訴，
      就形式上觀之，係有利於其他共同被告之行為，依民事訴
      訟法第56條第1項第1款規定及上開判例意旨，上訴人提起
      本件上訴之效力，應及於原審同造之其餘共同被告即庚○
      ○、辛○○、戊○○、甲○○、壬○○○、丁○○、丙○
      ○，爰將之併列為上訴人。
  (二)、視同上訴人庚○○、辛○○、壬○○○、丁○○、丙○○
      及被上訴人己○○經合法通知，未於言詞辯論期日到場，
      核無民事訴訟法第386條所列各款情形，爰依上訴人乙○
      ○之聲請，由其一造辯論而為判決，合先敘明。
二、被上訴人起訴主張：
  (一)、坐落嘉義縣水上鄉○○○段247之1地號，地目建，面積12
      52平方公尺土地（下稱系爭土地）為兩造所共有，所有權
      應有部分：被上訴人己○○為4分之1；上訴人庚○○為4
      分之1；上訴人戊○○、甲○○、壬○○○、丁○○、丙
      ○○、乙○○公同共有1484分之393；上訴人辛○○為148
      4分之349。系爭土地兩造並無不分割之約定，亦無不能分
      割情形，然未能達成分割協議。爰依據民法第823條之規
      定，訴請裁判分割。（按被上訴人於原審另請求上訴人乙
      ○○、視同上訴人戊○○、甲○○、壬○○○、丁○○、
      丙○○、應就陳木火所遺系爭土地所有權應有部分1484分
      之393辦理繼承登記部分，經原審法院判決被上訴人勝訴
      後，上訴人乙○○等就此部分並未聲明不服，已告確定，
      合先敘明）
  (二)、聲明：
    1.上訴駁回。
    2.第二審訴訟費用由上訴人負擔。
三、上訴人則以：
  (一)、原判決所採分割方案未妥適考量系爭土地之地上物現況，
      若依該案進行分割系爭土地，勢必拆除部分地上物，徒增
      兩造損失，尤以上訴人戊○○、甲○○、壬○○○、丁○
      ○、丙○○、乙○○損失最鉅，嚴重影響上訴人之權益等
      語，原判決所採之分割方案實有不合，爰提起上訴。
  (二)、視同上訴人辛○○未提出任何書證，惟對於上訴人所提分
      割方案均表同意（見本院卷第41頁）。
  (三)、聲明：
    1.原判決廢棄。
    2.兩造共有坐落嘉義縣水上鄉○○○段247之1號土地如附圖
      所示之方案分割，並將附圖之編號Ａ所示部分歸上訴人辛
      ○○取得；附圖之編號Ｂ所示部分歸被上訴人己○○取得
      ；附圖之編號Ｃ所示部分歸上訴人戊○○、甲○○、壬○
      ○○、丁○○、丙○○、乙○○取得，並保持公同共有；
      附圖之編號Ｄ所示部分歸上訴人庚○○取得。
    3.訴訟費用由被上訴人負擔。
四、按分割共有物乃為消滅物之共有狀態，以利土地之融通及增
    進經濟效益，是除非因物之使用目的不能分割，或契約訂有
    不分割之期限，否則各共有人得隨時請求分割共有物，此觀
    諸民法第823條第1項規定自明。查系爭土地為建地，既無不
    得分割之情形，共有人間亦無不得分割之特約，又無法達成
    協議分割之共識，業據被上訴人提出土地登記謄本（見原審
    卷第7-8頁）為證，並為上訴人所不爭執，堪信為真實。從
    而，被上訴人依前揭規定，本於系爭土地共有人之地位訴請
    裁判分割，即屬有據，應予准許。
五、再按法院裁判分割共有物，須斟酌各共有人之利害關係、使
    用情形、共有物之性質及價值、經濟效用、符合公平經濟原
    則，其分割方法始得謂為適當。又分割共有物固不受分管契
    約之拘束，惟盡量依各共有人使用現狀定分割方法，以維持
    現狀，減少共有人所受損害，當不失為裁判分割斟酌之一種
    原則（最高法院90年度台上字第1607號、82年度台上字第19
    90號判決參照）。經查：
   1.系爭土地位於嘉義縣水上鄉中庄村，東臨約5、6米寬既成
     道路，西南側同段247之4地號土地，依原審法院69年度訴
     字第103號和解筆錄，開闢約2米寬柏油路使用，土地西側
     並無通路，土地上現有建物，坐落位置、面積、材質詳如
     原判決附圖一（現況圖，即97年11月3日複丈成果圖，見本
     院卷第14頁）所示等情，業據原審法院履勘現場查明，製
     有勘驗筆錄在卷可稽，並囑託嘉義縣水上地政事務所測量
     明確（見原審卷第59、70頁）。
   2.本院審酌系爭土地上之地上物，除上訴人庚○○所有一棟
     加強磚造之建物較新（即現況圖上之Ｊ建物，折舊年數為
     31年，係建於民國67年，有房屋稅籍證明書及照片，見本
     院卷第50-51頁），其它均為竹、木、磚造之舊屋或為鐵骨
     石棉瓦造之加工場，屋齡有50年以上，如依附圖所示之分
     割方案則上訴人庚○○所有之加強磚造建物Ｊ全部得以保
     留；上訴人辛○○所有之Ａ、Ｂ部分建物及上訴人乙○○
     等人共有之Ｈ部分建物均得以保留，符合各共有人使用現
     狀。且被上訴人表示其所有Ｄ、Ｅ部分建物，及上訴人庚
     ○○表示其所有Ｉ部分建物，為使分割後之土地方正，均
     無庸予以保留，是採附圖所示之分割方案，縱有部分建物
     需拆除，因該建物老舊較無經濟價值，且未違反使用人之
     意願。且分割後之Ａ至Ｄ部分土地均可鄰接東側既成道路
     ，便於通行，且臨路寬度平均，各共有人分得土地價值相
     等，分割後各筆土地地形方正完整，可達到最大經濟效益
     ，並兼顧多數共有人之占有使用現狀及意願，應符合系爭
     土地分割之整體效益及共有人全體之利益，應屬可採，且
     上訴人、被上訴人、視同上訴人庚○○及辛○○等人亦表
     同意，有卷附勘驗筆錄可憑（見本院卷第62頁），應採為
     本件分割方案。
六、綜上所述，兩造為系爭土地之共有人，系爭土地復無使用目
    的不能分割或契約訂有不能分割期限等情事，則被上訴人以
    兩造無法協議分割，本於民法第823條第1項前段之規定提起
    本訴，訴請裁判分割，核無不合，並應依如附圖所示之分割
    方法，始為妥洽。原審採原判決附圖二甲案所示之分割方案
    分割，固非無見，然未審酌上訴人乙○○等人分得Ｃ部分呈
    凹陷不規則形狀，較難利用，徒增兩造之損失，則其所為之
    分割方案即無可維持，上訴意旨指摘原判決不當，求為廢棄
    原判決，改判如主文第二項所示之分割方法。
七、按因共有物分割涉訟，由敗訴當事人負擔訴訟費用顯失公平
    者，法院得酌量情形，命勝訴之當事人負擔其一部，民事訴
    訟法第80條之1定有明文。本件共有物分割係因分割方法兩
    造無法達成協議，各當事人就其分割方法之主張、陳述及其
    他訴訟行為，按當時之訴訟程度均為伸張或防衛權利所必要
    ，本院認本件訴訟費用應由兩造按其等就系爭土地原應有部
    分之比例負擔，始為適當。末查兩造其餘之主張或舉證，經
    核均與本件判斷之結果不生影響，爰不逐一論述，附此敘明
    。
八、據上論結，本件上訴為一部有理由，一部無理由，爰依民事
    訴訟法第450條、第449條第1項、第463條、第385條第1項前
    段、第80條之1、第85條第2項、第78條，判決如主文。
中    華    民    國    98    年    12    月    1     日
                  民事第一庭    審判長法  官  丁振昌
                                      法  官  林永茂
                                      法  官  李素靖
上為正本係照原本作成。
不得上訴。
中    華    民    國    98    年    12    月    1     日
                                      書記官  林鈴香
  附表：
  ┌─────┬─────────┬─────────┐
  │ 姓   名  │應有部分          │應負擔訴訟費用比例│
  ├─────┼─────────┼─────────┤
  │己○○    │4分之1            │4分之1            │
  ├─────┼─────────┼─────────┤
  │庚○○    │4分之1            │4分之1            │
  ├─────┼─────────┼─────────┤
  │陳木火    │公同共有1484分之  │連帶負擔1484分之  │
  │（繼承人陳│393               │393               │
  │國河、陳州│                  │                  │
  │成、楊陳金│                  │                  │
  │玉、丁○○│                  │                  │
  │、丙○○、│                  │                  │
  │乙○○）  │                  │                  │
  ├─────┼─────────┼─────────┤
  │辛○○    │1484分之349       │1484分之349       │
  └─────┴─────────┴─────────┘


司法院資訊處製作；財團法人民間司法改革基金會備份。
